【裁判字號】    98,訴,68
【裁判日期】    980902
【裁判案由】    返還借款
【裁判全文】
臺灣板橋地方法院民事判決                98年度訴字第68號
原      告  乙○○
                      樓
訴訟代理人  李進成律師
複代理人    甲○○
            丙○○
被      告  丁○○
訴訟代理人  蘇清文律師
            溫思廣律師
上列當事人間請求返還借款事件，經本院於民國98年8 月25日言
詞辯論終結，判決如下：
    主  文
原告之訴及假執行之聲請均駁回。
訴訟費用由原告負擔。
    事實及理由
一、原告主張：
(一)被告與其配偶即訴外人王振馨共同自民國80幾年開始陸續向
    訴外人陳秀暖借款，累積共計借新臺幣（下同）100 萬元。
    至85年5 月間，被告夫婦又欲向陳秀暖借款150 萬元，陳秀
    暖以被告夫婦之前借款100 萬元尚未清償為由，要求需設定
    不動產抵押權始肯再出借，並告知先前之100 萬元借款連同
    再借之150 萬元借款債權均讓予原告，兩造遂於民國85年5
    月18日訂立本金最高限額抵押權設定契約書，以被告所有坐
    落臺北縣中和市○○○段290- 12 地號、面積83 平 方公尺
    、權利範圍二分之一之土地及坐落其上1651建號、門牌號碼
    台北縣中和市○○街15巷18號及18 -1 號、權利範圍全部之
    建物，共同設定本金最高限額300 萬元之抵押權（下稱系爭
    抵押權）為兩造系爭債務之擔保，存續期間為85年5 月18日
    至11 5年5 月17日。被告並於85年5 月28日簽發面額250 萬
    元之本票1 紙及抵押權借款合約書、同意書各1 件交予原告
    作為擔保，約定利息按月息2%計算。詎料86年5 月27日前開
    借款期限到期，被告並未依約清償。原告迄至96年7 月19日
    始聲請法院裁定准予拍賣抵押物，並於97年4 月17日具狀聲
    請鈞院97年度執洪字第34871 號拍賣抵押物事件強制執行。
    於該強制執行程序中，被告於97年11月3 日就系爭最高限額
    抵押權所擔保之300 萬元債權先行清償，原告遂撤回強制執
    行程序。然本件借款金額250 萬元，約定月息2 分，換算為
    年息24% ，原告願以年息20% 計算，利息消滅時效為5 年，
    原告於97年4 月17日具狀聲請強制執行，依民法第129 條規
    定，可中斷時效，故原告得請求自92年4 月18日起算之利息
    如下：92年4 月18日起至97年4 月17日止5 年利息為250
    萬元；97年4 月18日起至97年11月3 日止，共計200 日之
    利息27萬3,973 元，計算式：0000000 ×20% ×200 ∕365
    ＝273,973 元】；是以截至97年11月3 日止被告應給付之利
    息金額共計277 萬3,973 元。
(二)又兩造簽定之同意書，就違約金約定為「違約金自逾清償日
    起按每萬元日息百元計付違約金（但遇聲請法院強制執行時
    ，始得請求）」，則倘依雙方之約定方式計算違約金，即
    250 萬元，以每日每萬元違約金為100 元計算，應為2 萬5,
    000 元，恐有約定過高之疑義，是以，就違約金部分，原告
    願以每日1000元計算（其餘部分保留日後擴張聲明），以97
    年4 月17日向法院聲請拍賣抵押物強制執行之翌日起算，計
    算至97年11月3 日提出清償時為止，共計200 日，違約金之
    金額為20萬元（1,000 ×200 ＝200,000） 。
(三)以上合計至97年11月3 日止，原告得對被告主張之債權為：
    本金債權250 萬元。利息債權277 萬3,973 元。違約
    金債權20萬元。合計總債權額為547 萬3,973 元，雖被告先
    行清償300 萬元，然依民法第323 條規定，清償人所提出之
    給付，應先充費用，次充利息，次充原本。至於違約金之性
    質則與利息不同，民法既無違約金儘先抵充之規定，其抵充
    之順序，應在原本之後。從而除當事人另有特別約定外，債
    權人尚難以違約金優先於原本抵充而受清償。此有最高法院
    80年台上字第390 號判決可資參照。是以，抵充之順序應以
    費用、利息、原本及違約金之順序為之。本件被告所提出之
    300 萬元，於扣除至97年11月3 日止之利息277 萬3,973 元
    後，剩餘22萬6,027 元。再扣除本金250 萬元，仍不足227
    萬3,973 元，再加計違約金20萬元，清償不足部分合計247
    萬3,973 元。
(四)綜上，至97年11月3 日止，原告對被告之債權總額為547 萬
    3,973 元，被告僅清償300 萬元，其抵充之結果，被告則仍
    積欠原告本金227 萬3,973 元及違約金20萬元，為此訴請被
    告返還。並聲明：1.被告應給付原告247 萬3,973 元，及其
    中227 萬3,973 元自97年11月4 日起至清償日止，按年息20
    % 計算之利息（原告起訴聲明之金額原為259 萬1,552 元，
    及自96年12月24日起至清償日止，按年息百分之20計算之利
    息，暨自96年12月24日起至清償日止，按日給付1,000 元之
    違約金，嗣於98年8 月5 日民事辯論意旨狀減縮金額如上，
    核屬減縮應受判決事項之聲明，依民事訴訟法第255 條第1
    項第3 款規定，應予准許，並此敘明）。2.原告願供擔保請
    准宣告假執行。
二、被告則以：
(一)訴外人王振馨係於85年5 月28日是向陳秀暖借款，嗣後陳秀
    暖再將債權轉讓予原告，系爭抵押權借款合約書、同意書及
    本票上「蘇金怨」簽名蓋章均為王振馨所為，且王振馨85年
    5 月之借款金額為150 萬元，此經被告於另案確認抵押權不
    存在事件，以兩造間所設定之本金最高限額300 萬元抵押權
    所擔保之債權不存在請求塗銷該抵押權設定登記，因兩造間
    就該債權金額迭有爭執，業經鈞院以96年度訴字第1856號判
    決確認被告僅積欠原告150 萬元，復經臺灣高等法院97年度
    上字第395 號判決駁回被告上訴而確定。上開判斷結果，並
    無顯然違背法令，且本件原告亦無提出新訴訟資料足以推翻
    上開判斷。兩造就與該重要爭點有關之本件訴訟，應不得再
    為相反之主張，法院亦不得作相異之判斷，以符訴訟上之誠
    信原則及當事人公平之訴訟法理。
(二)被告於97年11月3 日給付原告300 萬元，已清償對原告所有
    債務：被告依鈞院96年度訴字第1856號判決，確定僅積欠原
    告債務本金150 萬元，被告於97年11月3 日給付原告300 萬
    元，即包括債務本金150 萬元及依民法第126 條及第205 條
    規定，未罹於5年時效部分，按年息百分之20計算之利息計
    150 萬元，有原告出具之債務清償證明書可證，被告並於清
    償上開債務後，委請律師發函通知原告指定清償之範圍，故
    被告依法已無積欠原告任何債務。原告於97年4 月17 日具
    狀聲請強制執行，然其嗣後亦撤回強制執行，依民法第136
    條第2 項之規定，時效因聲請強制執行而中斷者，若撤回其
    聲請，或其聲請被駁回時，視為不中斷。故原告可請求之利
    息為被告97年11月3 日清償時回溯5年 之利息，超出部分被
    告主張時效抗辯，拒絕給付。
(三)原告不得另行請求被告給付違約金：
    兩造所簽定之同意書，其上之簽名蓋章並非被告本人所為，
    被告應不受拘束。退步言，如被告應受同意書之拘束，依同
    意書約定，原告必須於聲請強制執行時始得請求違約金。惟
    原告聲請拍賣抵押物之強制執行，並非就特定債權聲請強制
    執行，條件未成就；且被告清償300 萬元，係依據鈞院前案
    之確定判決所為，並未承認或默認停止條件成就，故原告不
    得請求給付違約金。又強制執行法第30條之1 規定，強制執
    行程序，除本法有規定外，準用民事訴訟法之規定。原告於
    97年4 月17日聲請之強制執行業已撤回，依強制執行法第30
    條之1 準用民事訴訟法第263 條第1 項規定，訴經撤回者，
    視同未起訴。故應視為原告自始未聲請強制執行，法定擬制
    條件未成就，原告不得向被告請求違約金。再退步言，陳秀
    暖借款予王振馨，約定月息2 分，已超過法定最高年息20％
    之限制，若再加計違約金，則遠超過年息20％，是原告依法
    亦不得請求被告給付違約金等語，資為抗辯。並聲明：1.原
    告之訴駁回。2.如受不利之判決，願供擔保請准宣告免假執
    行。
三、兩造不爭執之事實：被告另案提起確認抵押權不存在之訴事
    件，即本院96年度訴字第1856號業已判決確定，理由略謂：
  1.系爭抵押權借款合約書、同意書及系爭本票（金額250萬元
    ，票號019530）上「蘇金怨」簽名蓋章均非本人簽章。然被
    告允由其配偶王振馨以其名義為借款人而簽署系爭抵押權借
    款合約書、同意書及系爭本票，提供系爭不動產設定系爭抵
    押權並自列義務人兼債務人以為擔保，已足認為被告有承擔
    其配偶王振馨對陳秀暖借款債務之意思。是被告就王振馨對
    陳秀暖借款債務之範圍內，自負有清償之責。
  2.王振馨於85年5月間確有向陳秀暖借款150萬元。
  3.本票金額250萬元中，僅上述150萬元借款金額經確認無誤，
    其餘100萬元，因無法舉證證明而不予採信。
  4.嗣陳秀暖將其與被告間之債權讓與給原告，並已通知被告。
四、得心證之理由：兩造於本院98年7 月23日言詞辯論期日協議
    簡化本件之爭點為：1.王振馨是否於85年5 月28日向原告借
    款250 萬元，約定月息2 分，違約金按每萬元日息100 元計
    付？2.若有借款，上開借款債務是否因被告於97年11月3日
    給付原告300 萬元而清償完畢？如未清償完畢，尚餘欠借款
    本金、利息及違約金若干？茲論述如下：
(一) 王振馨85年5月之借款金額應為150萬元：
  1.按法院於確定判決理由中，對訴訟標的以外當事人所主張或
    抗辯之重要爭點，本於兩造辯論之結果所為之判斷結果，除
    有顯然違背法令，或當事人提出新訴訟資料足以推翻原判斷
    之情形外，於同一當事人間，就與該重要爭點有關之他訴訟
    ，不得再為相反之主張，法院亦不得作相異之判斷，此源於
    訴訟上之誠信原則及當事人公平之訴訟法理，避免紛爭反覆
    發生，以達「一次解決紛爭」所生之一種判決效力（拘束力
    ），即所謂「爭點效」，當為程序法所容許（最高法院96年
    度台上字第2569號判決要旨參照。
  2.經查，本件被告於另案確認抵押權不存在事件，以兩造間所
    設定之本金最高限額300 萬元抵押權所擔保之債權不存在請
    求塗銷該抵押權設定登記，因兩造間就該債權金額迭有爭執
    ，業經本院以96年度訴字第1856號判決確認被告僅積欠原告
    150萬元，復經臺灣高等法院以97年度上字第395 號判決駁
    回被告之上訴，認定兩造間之債務為150 萬元確定，此經本
    院依職權調取上開卷宗查明，有判決書各1 件附卷可參。上
    開判斷結果，並無顯然違背法令，且本件原告亦無提出新訴
    訟資料足以推翻上開判斷，依前揭說明，兩造就與該重要爭
    點有關之本件訴訟，應不得再為相反之主張，法院亦不得作
    相異之判斷，以符訴訟上之誠信原則及當事人公平之訴訟法
    理。是本件借款金額為150 萬元，可堪認定，原告主張借款
    金額為250 萬元云云，尚非可採。
(二)被告於97年11月3 日給付原告300 萬元，已清償對原告所有
    本金及利息債務：
  1.被告積欠原告之債務本金為150 萬元，被告主張其於97年11
    月3 日給付原告300 萬元，即包括債務本金150 萬元及按年
    息百分之20計算未罹於5 年時效之利息計150 萬元【000000
    0 ×20% ×5=0000000 】，有被告提出之債務清償證明書影
    本1 件附卷可憑。且被告於清償上開債務後，委請律師發函
    通知原告指定清償之範圍，亦有被告提出律師函影本附卷可
    憑。是被告抗辯其依法已無積欠原告任何債務，尚堪憑採。
  2.原告雖主張其於97年4 月17日具狀聲請強制執行，依民法第
    129 條規定，可中斷時效，故原告得請求自92年4 月18日起
    至97年4 月17日止5 年之利息250 萬元，及97年4 月18日起
    至97年11月3 日止，共計200 日之利息27萬3,973 元，合計
    利息277 萬3,973 元云云。惟查本件借款金額為150 萬元，
    業如前所述，原告主張依借款250 萬元之金額計算利息，已
    屬無據。且查原告具狀聲請強制執行後，嗣又撤回強制執行
    之事實，為原告所不爭執，並有被告提出本院民事執行處97
    年11月6 日板院輔97執洪字第34817 號影本附卷可憑 (參見
    卷58頁)。 依民法第136 條第2 項之規定，時效因聲請強制
    執行而中斷者，若撤回其聲請，或其聲請被駁回時，視為不
    中斷，故原告因聲請執行而中斷之時效，因原告撤回執行而
    視為不中斷，原告可請求之利息，仍為被告97年11月3 日清
    償時回溯5年 之利息，超出部分，被告已為時效抗辯，拒絕
    給付，原告仍請求被告給付，自不應准許。是原告主張算至
    97年11月3 日止之利息金額超過150 萬元部分，為無理由。
    被告於97年11月3 日給付原告300 萬元，已清償對原告所有
    本金及利息債務，堪予認定。
(三)原告請求被告給付違約金20萬元，不應准許：
    查兩造簽定之同意書，就違約金係約定：「違約金自逾清償
    日起按每萬元日息百元計付違約金（但遇聲請法院強制執行
    時，始得請求）。原告雖曾聲請本院對被告之財產為強制執
    行，然又撤回執行，依強制執行法第30條之1 規定，強制執
    行程序，除本法有規定外，準用民事訴訟法第263 條第1 項
    ，訴經撤回者，視同未起訴，故應視為原告自始未聲請強制
    執行，上開請求給付違約金之條件未成就，故原告應不得向
    被告請求違約金，可堪認定。原告請求被告給付自97年4 月
    17日向法院聲請拍賣抵押物強制執行之翌日起算，至97 年
    11月3 日提出清償時為止，共計200 日，按日以1,000 元計
    算之違約金20萬元，不應准許。
五、綜上所述，被告抗辯借款金額為150 萬元，被告於97年11月
    3 日清償300 萬元，已包括債務本金150 萬元及按年息百分
    之20計算未罹於5 年時效之利息150 萬元，故債務已清償完
    畢等語，為可採。原告主張借款金額為250 萬元，算至97年
    11月3 日止之利息債權為277 萬3,973 元，被告清償之300
    萬元，扣除清償利息277 萬3,973 元及本金22萬6, 027元後
    ，尚不足清償本金227 萬3,973 元及違約金20萬元，清償不
    足金額合計247 萬3,973 元，爰請求被告賠償該金額，及其
    中227 萬3,973 元自97年11月4 日起至清償日止，按年息百
    分之20計算之利息云云，為無理由，不應准許。原告假執行
    之聲請，因訴之駁回而失所附麗，應並予駁回。
六、本件事證已臻明確，兩造其餘主張陳述及所提之證據，均毋
    庸再予審酌，附此敘明。
七、訴訟費用負擔之依據：民事訴訟法第78條。
中    華    民    國    98    年    9     月    2    日
                  民事第三庭    法  官  許月珍
以上正本係照原本作成
如對本判決上訴，須於判決送達後20日內向本院提出上訴狀
中    華    民    國    98    年    9     月    2    日
                            書記官  劉鴻傑


司法院資訊處製作；財團法人民間司法改革基金會備份。
